【裁判字號】    90,易,1678
【裁判日期】    900531
【裁判案由】    侵占等
【裁判全文】
臺灣高雄地方法院刑事判決                          九十年度易字第一六七八號
    公  訴  人  臺灣高雄地方法院檢察署檢察官
    被      告  甲○○
右列被告因侵占等案件，經檢察官提起公訴（九十年度偵字第一七六○號），本院判
決如左：
    主  文
甲○○意圖為自己不法之所有，而侵占自己持有他人之物，處拘役參拾日，如易科罰
金以參佰元折算壹日；又明知為不實之事項，而使公務員登載於職務上所掌之公文書
，足以生損害於公眾，處拘役參拾日，如易科罰金以參佰元折算壹日，民國八十九年
十二月二十九日補發之甲○○國民身分證壹枚沒收。應執行拘役伍拾日，如易科罰金
以參佰元折算壹日，民國八十九年十二月二十九日補發之甲○○國民身分證壹枚沒收
。
    事  實
一、緣因甲○○急需用款，乃於民國八十九年十二月一日，前往高雄市苓雅區○○○
    路三十五號乙○○所經營之當鋪，將其所有車號ＥＸＳ—三一六號輕型機車，以
    新台幣（下同）一萬六千元之代價出售予乙○○，同時將辦理機車過戶所需之國
    民身分證、行車執照及保險卡等證件一併交予乙○○收執，並簽立讓渡書為憑，
    待甲○○將前開機車交付予乙○○並經乙○○給付價金後，甲○○即向乙○○表
    示欲借用該車返家拿取印章以辦理過戶，乙○○不疑有詐，遂同意將該車出借予
    甲○○。不料，甲○○於取得該車之佔有後，竟意圖為自己不法之所有，將前開
    機車及其內之汽油予以侵占入己，迭經乙○○多次催討，甲○○均避不見面，俟
    乙○○向臺灣高雄地方法院檢察署提起告訴後，甲○○始於九十年二月十四日即
    偵查庭開庭之前一天返還前開機車。甲○○明知其國民身分證係因辦理機車過戶
    事宜而交由乙○○保管中，並未遺失，竟另行起意，於八十九年十二月二十九日
    ，前往高雄市苓雅區戶政事務所，以國民身分證遺失為由申請補發，使不知情之
    戶政事務所承辦職員，將甲○○於八十九年十二月二十八日在高雄市內遺失身分
    證之不實事項登載於職務上所製作之補發國民身分證申請書上，並經高雄市苓雅
    區戶政事務所補發甲○○之國民身分證一枚，足以生損害於戶政機關對於戶政管
    理之正確性。
二、案經乙○○訴由臺灣高雄地方法院檢察署檢察官偵查起訴。
    理  由
一、訊據被告固坦承明知國民身分證並未遺失，仍於八十九年十二月二十九日前往高
    雄市苓雅區戶政事務所申請補發之事實，惟矢口否認有何使公務員登載不實及侵
    占之犯行；辯稱：伊是將車號ＥＸＳ—三一六號輕型機車典當給乙○○，當了六
    千元，可以原車使用，只要每月給付利息六百元即可，後來因為伊沒有錢，所以
    二個月沒有交利息，之後伊有請朋友拿一千八百元的利息要給乙○○，乙○○不
    願意收，表示要伊還九千元或者把車交出來，到了伊要拿九千元去還時，乙○○
    又表示已經提出告訴，要伊付一萬二千元才可以，伊根本沒有將車賣給乙○○而
    向乙○○借車，至於伊去申請補發身分證部分，是因為伊之前有遇到臨檢，沒有
    身分證不方便，所以才會去申請補發，並不知道這樣是違法的云云。
二、經查：
  (一)被告係於八十九年十二月一日，以一萬六千元之代價，將車號ＥＸＳ—三一六號
    輕型機車出售予告訴人乙○○，並於藉故將機車借出後，即拒不歸還車輛等情，
    業經告訴人乙○○指述綦詳，且有被告所簽立之讓渡書一紙附卷可稽；雖被告一
    再辯稱係將機車典當而非出售予告訴人乙○○，然被告所書立之讓渡書內容已明
    白表示係將車號ＥＸＳ—三一六號輕型機車「讓與」受讓人，有讓渡書一紙可參
    ，其文意顯係將車輛之所有權讓與而非出典予告訴人乙○○，況一般人於將物品
    典當後，當鋪均會出具當票交予出典人收執，惟被告亦稱告訴人乙○○並未交付
    當票（見本院年五月二十二日審判筆錄），是與一般典當之交易常態迥異，足見
    被告所辯典當之情並無可採，被告確係將車號ＥＸＳ—三一六號輕型機車出售予
    告訴人乙○○一情，應堪認定。又被告於向告訴人乙○○借得車號ＥＸＳ—三一
    六號輕型機車後，即拒不與告訴人乙○○聯絡，經告訴人乙○○多次催討，仍無
    將車輛返還之意，遲至告訴人乙○○向臺灣高雄地方法院檢察署提起告訴，於九
    十年二月十四日之開庭前夕，被告始將車號ＥＸＳ—三一六號輕型機車歸還等節
    ，已經告訴人乙○○指述在卷，其間被告又係將車號ＥＸＳ—三一六號輕型機車
    作為其代步工具使用，顯見被告確有變異其持有為所有之意，其侵占部分之犯行
    ，洵堪認定。
  (二)又被告明知其國民身分證並未遺失，仍於八十九年十二月二十九日，向高雄市苓
    雅區戶政事務所，以國民身分證遺失為由申請補發等情，業經被告供承在卷，並
    有高雄市苓雅區戶政事務所九十年三月二十日高市苓戶字第一三二六號函附之八
    十九年十二月二十九日補發國民身分證申請書可佐，而被告所有之國民身分證係
    於八十九年十二月一日交由告訴人乙○○保管之情，並經告訴人乙○○指述在卷
    ，復有告訴人乙○○提出之甲○○之國民身分證一枚在卷可按，且為被告所不否
    認，顯見被告確有佯稱國民身分證遺失以申請補發之行；被告雖以不知違法為辯
    ，然不得因不知法律而免除刑事責任，刑法第十六條定有明文，是被告自不得以
    不知此舉係違法而卸責。從而，被告使公務員登載不實之犯行部分，亦堪認定。
三、核被告甲○○所為，係犯刑法第二百十四條之使公務員登載不實罪、第三百三十
    五條第一項之侵占罪。又被告所犯上開二罪，犯意各別，行為互殊，應予分論併
    罰。爰審酌被告向告訴人乙○○借用車輛後，竟將之侵占入己，且明知其國民身
    分證係交由告訴人乙○○保管，竟為圖一己之便，佯稱遺失以申請補發，足以生
    損害於戶政機關對於戶政管理之正確性，惟念其已將車輛歸還予告訴人乙○○，
    對告訴人乙○○所生之損害尚輕，且未利用補發之國民身分證從事不法行為等一
    切情狀，分別量處如主文之刑；又按刑法第四十一條已於九十年一月十日經總統
    公布施行，並於同年月十二日生效，該條規定：「犯最重本刑為五年以下有期徒
    刑之刑之罪，而受六個月以下有期徒刑或拘役之宣告，因身體、教育、職業、家
    庭之關係或其他正當事由，執行顯有困難者，得以一元以上三元以下折算一日，
    易科罰金。但確因不執行所宣告之刑，難收矯正之效，或難以維持法秩序者，不
    在此限。」、「併合處罰之數罪，均有前項情形，其應執行之刑逾六月者，亦同
    」，被告所犯侵占罪、使公務員登載不實罪，分別係五年以下、三年以下有期徒
    刑之罪，且均科處拘役之刑，被告犯罪時間雖在上開條文修正生效前，然依刑法
    第二條第一項前段規定，行為後法律有變更者，原則上適用裁判時之法律，復經
    新舊法比較結果，新修正之條文對於易科罰金之條件有利於行為人，故依刑法第
    二條第一項前段規定，被告所宣告之刑，均應依新修正之刑法第四十一條第一項
    規定，諭知如易科罰金之折算標準，並定其應執行之刑。又被告於八十九年十二
    月二十九日申請補發之甲○○國民身分證一枚，為被告所有，因犯罪所得之物，
    雖未經扣案，然不能證明業已滅失，爰依刑法第三十八條第一項第三款宣告沒收
    。至扣案八十九年一月二十日補發之甲○○國民身分證一枚，係被告交由告訴人
    乙○○保管之物，與本件被告所犯侵占及使公務員登載不實罪無涉，爰不另予宣
    告沒收，附此敘明。
據上論斷，應依刑事訴訟法第二百九十九條第一項前段，刑法第二條第一項前段、第
二百十四條、第三百三十五條第一項、修正後第四十一條第一項、第五十一條第六款
、第三十八條第一項第三款，罰金罰鍰提高標準條第一條前段、第二條，判決如主文
。
中      華      民      國    九十      年      五      月    三十一    日
                                臺灣高雄地方法院刑事第七庭
                                    法  官       曾  淑  娟
右正本證明與原本無異。
如不服本判決，應於判決送達後十日內，向本院提出上訴狀。
                                      書記官     陳  恩  如
中      華      民      國    九十      年      五      月    三十一    日
附錄本判決論罪之法條：
刑法第二百十四條：
明知為不實之事項，而使公務員登載於職務上所載之公文書，足以生損害於公眾或他
人者，處三年以下有期徒刑、拘役或五百元以下罰金。
刑法第三百三十五條第一項：
意圖為自已或第三人不法之所有，而侵占自己持有他人之物者，處五年以下有期徒刑
、拘役或科或併科一千元以下罰金。


司法院資訊處製作；財團法人民間司法改革基金會備份。
